【裁判字號】    92,台上,3528
【裁判日期】    920626
【裁判案由】    業務過失致人於死
【裁判全文】
最高法院刑事判決                              九十二年度台上字第三五二八號
    上  訴  人  甲○○
    選任辯護人  張良律師
右上訴人因業務過失致人於死案件，不服台灣高等法院中華民國八十九年十二月二十
七日第二審判決（八十九年度交上訴字第一一四號，起訴案號：台灣桃園地方法院檢
察署八十九年度偵字第一一六八號），提起上訴，本院判決如左：
    主  文
上訴駁回。
    理  由
按刑事訴訟法第三百七十七條規定：上訴於第三審法院，非以判決違背法令為理由，
不得為之。是提起第三審上訴，應以原判決違背法令為理由，係屬法定要件；如果上
訴理由狀並未依據卷內訴訟資料具體指摘原判決不適用何種法則或如何適用不當，或
所指原判決違法情事，顯與法律規定得為第三審上訴理由之違法情形不相適合時，均
應認其上訴為違背法律上之程式，予以駁回。本件原判決依憑上訴人甲○○不利於己
之陳述，卷附道路交通事故調查報告表、現場照片、第一審勘驗筆錄暨現場圖、檢察
官勘驗筆錄、相驗屍體證明書、驗斷書等證據，本於推理作用，而維持第一審論處上
訴人從事業務之人因業務上過失致人於死罪刑之判決。從形式上觀察，尚無違背法令
之情形存在。上訴人上訴意旨略稱：（一）現場產業道路約七米寬，撞擊點係在上訴
人行駛之車道上，前方有一轉彎弧度，死者劉敏川乘騎之機車係自前方對向車道轉彎
後駛入上訴人行駛之車道，依該情形判斷，死者所騎之機車應有超速情形，且速度極
快，否則不可能駛入對向車道即上訴人車道，如果屬實，要求上訴人為安全之閃躲，
顯難期待。又車輛必在緊急煞車之情形下，地面始有煞車痕，原審以現場撞擊點之前
未見任何煞車痕，而認定上訴人有過失，應有推論上之瑕疵，蓋撞擊前正常駕駛，縱
有減速或一般緩煞車亦不致有煞車痕跡，故此一事實不足以推論上訴人之過失，反足
以證明死者超速突然駛入對向車道，致上訴人措手不及而無法預為安全之閃躲，否則
依常人之反射動作，數公尺前突見機車自對向車道駛入必會踩緊煞車，撞擊點前應有
煞車痕跡。再者，上訴人於事故發生當時所駕駛之車輛為滿載石塊之重車，且行駛於
下坡路段，故上訴人踩緊煞車後，車輛仍拖行一段距離，該距離是否足堪認定上訴人
確有超速情形，實有待調查鑑定。綜據上述，無論上訴人車速如何，是否均無法避免
此一意外事故之發生，仍有疑義，原審就此既未予調查，復未具任何理由說明，自有
判決理由不備及違反論理、經驗法則之違法。（二）上訴人是否具有過失，即待調查
或鑑定，原審亦認定有調查必要，而送請台灣省桃園縣區車輛行車事故鑑定委員會鑑
定，該委員會雖以「當事人劉敏川業已死亡且機車全毀前後均嚴重扭曲變形無法確定
行駛方向」為由，而未予鑑定，然依檢察官驗斷書所載死者係前面頭顱破裂，腦髓外
溢致死，後腦並無明顯傷痕，其此依受傷情形，顯與大貨車對撞所造成，絕非上訴人
自後追撞。又依死者所受傷痕及機車全毀之情形觀之，當時兩車撞擊速度若無時速七
十公里以上，不可能有如此強大之撞擊力，保守估計死者之車速時速為三十公里，則
上訴人之大貨車若係自後追撞，其時速必高達一百公里以上，但車禍現場為山區○○
道路且不斷彎曲之路況，根本不可能有如此高速之行車速度。再依當時天候狀況及視
線均良好之情形，一般人所駕駛之車輛若非故意，不可能以如此快之速度自後追撞前
方車輛，造成如此嚴重之毀損，而上訴人與死者素昧平生，不可能故意為此一加害行
為。另依案發現場照片所示，死者係躺臥於大貨車下且面向大貨車，顯然正面對撞所
致，上訴人自案發伊始即明確供述機車自前方對向車道駛入才造成車禍。綜據上述，
死者乘騎之機車與上訴人所駕駛之大貨車顯係對向行駛，並無鑑定報告所稱無法確定
行駛方向而難以鑑定之情形，原審未予調查鑑定，顯然違背法令。（三）上訴人為原
住民，除職業駕駛外並無其他專長，目前育有三男一女均就學中，配偶林阿春於五年
前因職業災害無法外出工作而為專職家庭主婦，日前父親又因病進行開顱手術移除血
塊須專人照顧，家境相當困難，但上訴人於事故發生後仍積極尋求家屬原諒，盼能達
成和解，惟因死者家屬間意見分歧致難達成和解，原審量處上訴人刑責對此未審酌，
而僅顧及上訴人未與死者家屬和解，亦有未當。（四）上訴人於偵審中再三表示本案
發生之原因，係死者違規自對向侵入其車道，原判決卻以死者業已死亡無從查證，不
能辨別車向，經送請上開委員會鑑定，亦因無法確定機車方向而未得鑑定結果，上訴
人既有過失，則無再送鑑定之必要云云，遽認上訴人應負業務過失致人於死之罪責；
惟查，茍死者確係突然自對向侵入上訴人車道，則上訴人縱依交通安全規則注意車前
狀況，而未處於無意識之駕駛狀態，或未漫不經心、車上取物、打瞌睡等情形，亦可
能因道路上之他人突發狀況致反映時間過短而無法採取必要之防制措施，此由案發現
場撞擊點並無煞車痕跡，即可知本案確係死者駛入對向車道，因事發突然致上訴人措
手不及而無法反應，乃原判決對此判斷上訴人責任之重要因素竟以未能對質無法鑑定
為由一語帶過，理由欄內毫無論述，顯有應於審判期日調查之證據未予調查及判決理
由不備之違法。（五）案發現場道路寬約七米，撞擊點在上訴人行駛之車道上，且第
一審勘驗現場結果，撞擊點距右路邊二公尺三十公分，距左路邊五公尺七十公分，倘
非上訴人故意撞擊死者或因事發突然不及反應，衡情撞擊點前均應留有煞車痕跡，或
立即轉向閃避之跡象；換言之，原判決所認上訴人犯罪事實顯非僅止於判決理由所載
上訴人疏未注意車前狀況及未採取必要煞停閃避安全措施之單一原因。原判決雖肯認
上訴人無殺人之犯意，卻在毫無積極確切之證據證明情況下，逕自推斷上訴人係未注
意車前狀況，且於下坡路段減慢車速，保持得迅速煞停之安全控制狀態，然於判決理
由項下卻無隻字片語論斷說明何以排除撞擊點前無煞車痕跡及大貨車將死者拖行十五
點五公尺為死者突然侵入對向車道致上訴人無充分時間及空間採取適當之防制措施之
原因，顯有判決不備理由及理由矛盾之違法。經查：原判決以前開證據為判決基礎，
業於理由詳細說明其得心證之理由，並就其認定上訴人有過失及上訴人之過失與死者
之死亡具有相當因果等事項詳予論述說明，且對上訴人暨其辯護人辯稱；本件車禍係
死者騎機車過快並駛入對向上訴人車道而由正面與上訴人所駕駛之大貨車對撞所引起
，上訴人並無過失等語，詳予指駁說明，同時說明無再送鑑定之必要，從形式上觀察
，其取捨證據之論斷及為事實之認定，並未違背經驗、論理及其證據法則，亦無查證
未盡、或判決理由不備或矛盾之情形存在，上訴意旨（一）、（二）、（四）、（五
），純係對原審採證認事職權之合法行使暨已經調查並於原判決理由指駁說明之事項
，重為事實上之爭辯，及任憑己意漫事指摘，尚無從據以辨認原判決有其所指違背法
令之形式存在，自均非適法之第三審上訴理由。又原判決就其量刑，既於理由內記載
「審酌被告前亦因駕駛大貨車過失致人於死經法院判處罪刑確定，猶不知警惕而再度
駕車肇事」、「並審酌被告就本件車禍過失之程度，本件車禍所生之危害及被告犯後
尚未與被害人家屬和解態度等一切情狀」等情，顯對於刑法第五十七條所規定事項已
予以注意、審酌，而其維持第一審量定之刑，亦非顯然不當，自難認為違法，是上訴
意旨（三），亦非適法之第三審上訴理由。綜上所述，應認本件上訴為違背法律上之
程式，予以駁回。
據上論結，應依刑事訴訟法第三百九十五條前段，判決如主文。
中      華      民      國    九十二    年      六      月    二十六    日
                              最高法院刑事第八庭
                                  審判長法官  莊  登  照
                                        法官  洪  明  輝
                                        法官  黃  一  鑫
                                        法官  魏  新  和
                                        法官  林  秀  夫
      右正本證明與原本無異
                                              書  記  官
中      華      民      國    九十二    年      七      月      二      日


司法院資訊處製作；財團法人民間司法改革基金會備份。
